ACORDAO-COMPLETO-2588466

ACÓRDÃO 3836/2023 ATA 14/2023 - PRIMEIRA CÂMARA

VISTO, relatado e discutido este processo, que trata do ato de pensão militar emitida pelo Comando do Exército, instituída por Dijalma Rocha em favor de Mirian Rocha, Márcia Maria Sardy de Souza, Djalvina Angélica Rocha e Djanira Renilda Rocha,
ACORDAM os ministros do Tribunal de Contas da União, reunidos em sessão da Primeira Câmara, nos termos dos arts. 71, inciso III, da Constituição Federal, 1º, inciso V, 39, inciso II, da Lei 8.443/1992, 260, § 1º, e 262, caput e § 2º, do RITCU, e ante as razões expostas pelo relator, em:
9.1. considerar ilegal o ato de concessão de pensão militar em favor das interessadas, negando-lhe registro;
9.2. dispensar a devolução dos valores indevidamente recebidos até a data da ciência do presente acórdão pelo Comando do Exército, com base no Enunciado 106 da Súmula da Jurisprudência do TCU;
9.3. determinar ao Comando do Exército que:
9.3.1. faça cessar os pagamentos decorrentes do ato impugnado, comunicando ao TCU, no prazo de 15 (quinze) dias, as providências adotadas;
9.3.2. emita novo ato de pensão militar, livre da irregularidade apontada, submetendo-o ao TCU, no prazo de 30 (trinta) dias;
9.3.3. informe às interessadas que, em caso de não provimento de recurso eventualmente interposto, deverão ser repostos os valores recebidos após a ciência deste acórdão pelo órgão;
9.3.4. informe imediatamente às interessadas o teor da presente decisão, encaminhando ao TCU, no prazo de 30 (trinta) dias, comprovante da respectiva data de ciência.

Atos de pensão militar emitidos pelo Comando do Exército e enviados ao TCU para fins de análise e julgamento.

Primeira Câmara

Comando do Exército.

3. Interessadas: Djalvina Angélica Rocha (XXX.250.491-XX); Djanira Renilda Rocha (XXX.935.801-XX); Márcia Maria Sardy de Souza (XXX.240.741-XX); Mirian Rocha (XXX.623.021-XX).

13.1. Ministros presentes: Walton Alencar Rodrigues (Presidente), Benjamin Zymler e Jhonatan de Jesus (Relator).
13.2. Ministro-Substituto presente: Weder de Oliveira.

JHONATAN DE JESUS

Transcrevo, a seguir, com ajustes de forma pertinentes, a instrução elaborada na Unidade de Auditoria Especializada em Pessoal, manifestação a que o representante do Ministério Público especializado junto ao TCU anuiu (peças 6 e 8) :
"INTRODUÇÃO
Trata-se de ato de pensão militar, submetido, para fins de registro, à apreciação do Tribunal de Contas da União (TCU) , de acordo com o art. 71, inciso III, da Constituição Federal.  O ato foi cadastrado e disponibilizado ao TCU por intermédio do Sistema e-Pessoal, na forma do art. 2º e 4º da Instrução Normativa TCU 78/2018.
O ato desse processo pertence às seguintes unidades:
Unidade emissora: COMANDO DO EXÉRCITO.
Unidade cadastradora:  DIRETORIA DE INATIVOS E PENSIONISTAS.
Subunidade cadastradora: SUC9 - 9ª Região Militar.
EXAME TÉCNICO
Procedimentos aplicados
Os procedimentos para exame, apreciação e registro de atos de pessoal encontram-se estabelecidos na Instrução Normativa TCU 78/2018 e na Resolução TCU 206/2007. Essas normas dispõem que os atos de pessoal disponibilizados por meio do e-Pessoal devem ser submetidos previamente a críticas automatizadas, com base em parâmetros predefinidos.
As críticas das informações cadastradas na etapa de coleta do ato foram elaboradas e validadas levando-se em conta as peculiaridades de cada ato. Os itens verificados nessa etapa são inerentes a dados cadastrais, fundamentos legais, mapa de tempo, ficha financeira, assim como eventuais ocorrências de acumulação. Trata-se de verificações abrangentes, minuciosas e precisas e sem a necessidade de ação humana e, portanto, menos suscetível a falhas. As críticas aplicadas estão discriminadas no sistema, no Menu e-Pessoal, opção 'Crítica', que podem ser acessadas mediante concessão de perfil específico a servidores do TCU responsáveis pela análise.
Além das críticas automatizadas, há verificação humana adicional no caso de haver alertas do sistema ou informações não formatadas, como esclarecimentos do gestor ou do controle interno.  
As críticas também consideram os registros do Sistema Integrado de Administração de Recursos Humanos (Siape) . O Siape disponibiliza informações atualizadas sobre as parcelas que integram os proventos, diferentemente, portanto, do e-Pessoal, que informa as parcelas no momento do registro do ato. 
Essa confrontação com o Siape fornece uma visão atual e verdadeira da situação, o que permite descaracterizar irregularidades e inconsistências que, embora constantes do e-Pessoal, já foram corrigidas.
As verificações detectadas no ato encontram-se discriminadas na aba de pendências do ato no sistema e-Pessoal, bem como no espelho do ato contemplado por esta instrução.
Exame das Constatações
Ato: 133939/2021 - Alteração - Interessado (a) : DIJALMA ROCHA - CPF: XXX.037.078-XX
Beneficiários: MIRIAN ROCHA - CPF: XXX.623.021-XX - Filho (a) ; MARCIA MARIA SARDY DE SOUZA - CPF: XXX.240.741-XX - Companheiro (a) ; DJALVINA ANGELICA ROCHA - CPF: XXX.250.491-XX - Filho (a) e DJANIRA RENILDA ROCHA - CPF: XXX.935.801-XX - Filho (a) 
Parecer do Controle Interno: considerar o ato Legal com esclarecimentos. Justificativa:  Visando subsidiar, minimamente, a Suprema Corte de Contas, informo que o instituidor em foco possuía, além dos tempos discriminados no presente formulário, 01 ano de Licença Especial não gozada (LENG: inciso IV, do Art. 141, da Lei nº 5.774/71) .
Constatação e análise: 
1.1.1. Possível cômputo de tempo privado no Tempo de serviço até 29/12/2000 e tempos que não contam para posto/graduação acima para fins de proventos na reserva (tempo privado, guarnição especial, OFR) . Devolução do ato para complementação das informações. Atos de reforma: [SISAC-10003371-07-2002-000602-0].
Justificativa do Gestor de Pessoal: Não há. Verificação efetuada no âmbito do TCU.
Análise do Controle Interno:  Não há. Verificação efetuada no âmbito do TCU.
Análise da Equipe Técnica: Ilegal
Trata-se de análise de pensão militar instituída por Dijalma Rocha. A análise do tempo de serviço do ex-militar realizada no mapa de tempo de serviço (disponível no espelho do ato) , verifica-se o tempo de 12 anos, 6 meses e 19 dias servido em guarnição especial. A contagem do tempo não pode ser utilizada para o benefício da graduação acima previsto no art. 122 da Lei 5.787/1972:
'Art. 122. As demais praças que contem mais de 30 (trinta) anos de serviço, ao serem transferidas para a inatividade, terão o cálculo de seus proventos referido ao soldo de graduação imediatamente superior à que possuíam no serviço ativo.
Importante lembrar que a Lei 5.774/1971 regula, em seu art. 141, quais tempos contam para fins de tempo de serviço para posto/graduação acima e quais contam apenas para fins de reserva.
Art. 141. 'Anos de serviço' é a expressão que designa o tempo de efetivo serviço a que se referem o artigo 140 e seus parágrafos, com os seguintes acréscimos:
 (...) 
VI - tempo de efetivo serviço passado pelo militar nas guarnições especiais e contado na forma a ser estabelecida em regulamento, assegurados, porém, os direitos e vantagens dos militares amparados pela legislação vigente.
§ 1º Os acréscimos a que se referem os itens I, III, V e VI serão computados somente no momento da passagem do militar à situação de inatividade e para esse fim.'
Logo, frente a tal situação, esta unidade técnica entende que a pensão em estudo deve receber a chancela pela ilegalidade e os proventos de pensão militar devem ser calculados com base na graduação de Cabo, uma vez que, descontado o tempo indevido, o militar não conta com tempo de serviço para se beneficiar do estabelecido no art. 122 da Lei 5.787/1972.
O quadro resumo de ocorrências e, quando for o caso, o detalhamento da norma legal e da jurisprudência para a inconsistência acima elencada encontra-se no anexo II dessa instrução. 
Encaminhamento do ato: 
Considerar ILEGAL e recusar registro do ato de Pensão militar 133939/2021 - Alteração de DIJALMA ROCHA do quadro de pessoal do órgão/entidade COMANDO DO EXÉRCITO, com base nos arts. 71, inciso III, da Constituição Federal, 1º, inciso V, e 39, inciso II, da Lei 8.443/1992 e 260, § 1º, do Regimento Interno. 
Com fulcro no art. 262, caput, do Regimento Interno deste Tribunal, determinar ao órgão/entidade COMANDO DO EXÉRCITO que: 
promova o recálculo do valor atualmente pago a título de reforma/pensão militar com base no posto/graduação incorreto, no prazo 15 (quinze) dias, contados a partir da ciência desta deliberação, sujeitando-se a autoridade administrativa omissa à responsabilidade solidária, em face de manifesta ilegalidade.
dispense a devolução dos valores indevidamente recebidos de boa-fé até a data da ciência do órgão/entidade COMANDO DO EXÉRCITO, do acórdão que vier a ser proferido, com base no Enunciado 106 da Súmula da Jurisprudência do TCU.
no prazo de trinta dias, contados da ciência da decisão, envie a este Tribunal documentos comprobatórios de que o (a) interessado (a) cujo ato foi impugnado está ciente do julgamento deste Tribunal.
dê ciência, no prazo de quinze dias, contados da notificação, do inteiro teor desta deliberação (a) o interessado (a) , alertando-o (a) de que o efeito suspensivo proveniente da interposição de eventuais recursos junto ao TCU não o (a) exime da devolução dos valores percebidos indevidamente, caso o recurso não seja provido.
CONCLUSÃO
A abrangência e a profundidade das verificações levadas a efeito fundamentam convicção de que o ato 133939/2021 pode ser apreciado pela ilegalidade, em razão das irregularidades apontadas no item Exame das Constatações desta instrução, que representam afronta à legislação e à jurisprudência de referência
PROPOSTA DE ENCAMINHAMENTO
Ante o exposto, com fundamento no art. 71, inciso III, da Constituição Federal, no art. 1º, inciso V, e art. 39, incisos I e II, da Lei 8.443/1992, no art. 260 do Regimento Interno do Tribunal de Contas da União, propõe-se: 
Considerar ILEGAL e recusar registro do ato de Pensão militar 133939/2021 - Alteração de DIJALMA ROCHA do quadro de pessoal do órgão/entidade COMANDO DO EXÉRCITO, com base nos arts. 71, inciso III, da Constituição Federal, 1º, inciso V, e 39, inciso II, da Lei 8.443/1992 e 260, § 1º, do Regimento Interno.
Com fulcro no art. 262, caput, do Regimento Interno deste Tribunal, determinar ao órgão/entidade COMANDO DO EXÉRCITO que: 
dispense a devolução dos valores indevidamente recebidos de boa-fé até a data da ciência do órgão/entidade COMANDO DO EXÉRCITO, do acórdão que vier a ser proferido, com base no Enunciado 106 da Súmula da Jurisprudência do TCU.
no prazo de trinta dias, contados da ciência da decisão, envie a este Tribunal documentos comprobatórios de que o (a) interessado (a) cujo ato foi impugnado está ciente do julgamento deste Tribunal.
dê ciência, no prazo de quinze dias, contados da notificação, do inteiro teor desta deliberação (a) o interessado (a) , alertando-o (a) de que o efeito suspensivo proveniente da interposição de eventuais recursos junto ao TCU não o (a) exime da devolução dos valores percebidos indevidamente, caso o recurso não seja provido.
promova o recálculo do valor atualmente pago a título de reforma/pensão militar com base no posto/graduação incorreto, no prazo 15 (quinze) dias, contados a partir da ciência desta deliberação, sujeitando-se a autoridade administrativa omissa à responsabilidade solidária, em face de manifesta ilegalidade."
É o relatório.

não há.

Procurador Sérgio Ricardo Costa Caribé.

ATO DE PENSÃO MILITAR. CONTAGEM INDEVIDA DE TEMPO DE ATIVIDADE PRIVADA, EM GUARNIÇÃO ESPECIAL OU EM ÓRGÃO DE FORMAÇÃO DE RESERVA. EXCLUSÃO. ART. 50, II, DA LEI 6.880/1980 E ART. 141, §1º, DA LEI 5.774/1971. MENOS DE 30 ANOS DE SERVIÇO MILITAR QUANDO DA REFORMA. ASCENSÃO IRREGULAR DE NÍVEL HIERÁRQUICO REFLETIDA NA PENSÃO. ILEGALIDADE DO ATO. DETERMINAÇÃO. SÚMULA 106. ARQUIVAMENTO.

PENSÃO MILITAR (PMIL)

Unidade de Auditoria Especializada em Pessoal (AudPessoal).

Trata-se do ato de pensão militar emitida pelo Comando do Exército, instituída por Dijalma Rocha em favor de Mirian Rocha, Márcia Maria Sardy de Souza, Djalvina Angélica Rocha e Djanira Renilda Rocha.
2.	A unidade técnica e o representante do parquet opinaram pela ilegalidade do ato, por considerarem que o tempo de guarnição especial (12 anos, 6 meses e 19 dias) conta somente para fins de inatividade, e não para concessão de posto/graduação acima a que se referia o art. 122 da Lei 5.787/1972, na redação original (militar que contar com mais de trinta anos de serviço) .
3.	Manifesto concordância ao encaminhamento proposto, incorporando como minhas razões de decidir os fundamentos expendidos na instrução reproduzida no relatório precedente, sem prejuízo de algumas considerações adicionais.
4.	Na ativa, o instituidor ocupava a graduação de Cabo, porém, ao ingressar na reserva remunerada (e posterior reforma) , passou a receber proventos equivalentes aos de Terceiro-Sargento, por supostamente contar com mais de 30 anos de serviço militar (peça 4) .
5.	Ocorre que, à luz do art. 122 daquele diploma legal e do art. 141, inciso I, da Lei 5.774/1971, o tempo de serviço público federal, estadual ou municipal prestado pelo militar anteriormente à sua incorporação, matrícula, nomeação ou reinclusão em qualquer organização militar assim como o tempo privado em órgão de formação de reserva e em guarnição especial contam somente para reserva remunerada, e não para fins de ascensão a posto acima; descartando-se esse tempo, o instituidor não teria direito à graduação acima da que exercia na ativa.
6.	Assim, considerando que o instituidor da pensão militar não faz jus à referida ascensão, a pensão concedida às beneficiárias não possui amparo legal ou jurisprudencial, o que enseja o julgamento pela ilegalidade do ato.
7.	Ressalto: a jurisprudência do TCU apregoa que eventual irregularidade em ato de aposentadoria/reserva/reforma registrado por este Tribunal, sem possibilidade de revisão, pode ser objeto de nova análise de legalidade na apreciação da pensão decorrente, pois a concessão do benefício é ato novo, igualmente complexo, que somente se aperfeiçoa após apreciação realizada por esta Corte no exercício da competência prevista no art. 71, inciso III, da Constituição Federal de 1988 (Acórdão 664/2023-TCU-Plenário, da relatoria do Ministro Vital do Rêgo) .
Em face do exposto, VOTO para que o Tribunal adote a minuta de acórdão que submeto à apreciação deste Colegiado.
TCU, Sala das Sessões, em 16 de maio de 2023.
Ministro JHONATAN DE JESUS 
Relator